臺灣臺中地方法院刑事判決　　　　　　　　　　　　　　九十三年度自字第三一號
　　自　訴　人　乙○○
　　　　　　　　戊○○
　　共同代理人　許景鐿律師
　　被　　　告　己○○
　　　　　　　　丙○○
　　　　　　　　甲○○
右列被告等因偽造文書等案件，經自訴人揚起自訴，本院判決如左：
    主      文
己○○、丙○○、甲○○，均無罪。
    理      由
一、自訴意旨略以：自訴人乙○○為台中縣人民團體「台中縣大里市長春老人會」（
    以下簡稱大里長春老人會）之第一屆理事長，任期自民國九十二年六月十五日起
    至九十四年六月十四日止，為期二年，自訴人戊○○則為大里長春老人會臨時聘
    任之雜工，至於被告丙○○為大里長春老人會之常務監事，被告己○○則為大里
    長春老人會之總幹事，被告甲○○為中國時報之記者。而被告己○○未經自訴人
    乙○○之同意，竟利用不知名之刻印店人員偽造「理事長乙○○」之長條印章用
    印在收支表上，且收支明細帳務不清，內容亦有不實。
    另被告丙○○分別於(一)、九十三年一月三十日以大里大新街郵局第五二號存證信
    函誑稱：自訴人戊○○於九十三年一月十九日未呈辭職書，即無故不上班，並趁
    下班無人之際，將本會（長春老人會）收文、帳冊及會員名冊帶走，顯已涉嫌竊
    占罪刑；(二)、夥同被告甲○○指摘、傳述、散播不實之言論於中國時報九十三年
    二月八日之台中新聞版面，其標題為「大里老人會家變，職員捲款開溜」，內容
    為：「台中縣大里長春老人會理事長乙○○，涉嫌教唆職員戊○○帶走會務相關
    資料和存款簿，該會八日將召開理監事會，正式罷免乙○○，並控告林、高涉嫌
    業務侵占等罪嫌。長春老人會常務監事丙○○表示，該會去年六月正式獲得台中
    縣政府核准成立老人會，目前有三百多名會員，每名會員入會費一千元，為了互
    相關懷扶助，若有會員喪亡病故，其他會員要繳一百元作喪葬基金，幫助喪亡者
    家屬。該會成立後，雇用戊○○協助打雜兼會計，未料日前戊○○在理事長乙○○的教唆下，竟然未上班，並私下帶走會務的帳冊、存款簿和會員名冊等相關資
    料，並避不見面，連手機亦打不通，理事長乙○○亦行蹤不定。日前甚至通過私
    人秘書陳麗資，雇用搬家公司，想要搬走協會的辦公桌椅等財產，被屋主和會員
    報警及時阻止，丙○○表示，乙○○的舉動無異想侵占私吞老會的相關財物，不
    法動機十分明顯，為確保會員權益，他已完成連署，並向縣府正式報備八日召開
    理監事會，並申請警方保護。丙○○表示，八日將正式罷免乙○○，並要求戊○○限期交出拿走的會務相關資料和存款簿，否則依法控告林、高兩人涉嫌業務侵
    占罪。」，因認被告己○○涉有刑法第二百十六條行使第二百十條之偽造私文書
    罪嫌、刑法第二百十六條行使第二百十五條之業務登載不實文書罪嫌及刑法第二
    百十七條第一項之偽造印章罪嫌，被告丙○○、甲○○則共同涉有刑法第三百十
    條第二項之加重誹謗罪嫌云云。
二、按犯罪事實應依證據認定之，無證據不得認定犯罪事實，又不能證明被告犯罪者
    ，應為無罪判決之諭知，刑事訴訟法第一百五十四條第二項、第三百零一條第一
    項定有明文。又認定不利於被告之證據須依積極證據，苟積極證據不足為不利於
    被告事實之認定時，即應為有利被告之認定，更不必有何有利之證據，最高法院
    三十年上字第八一六號判例可資參照。復按告訴人之告訴，係以使被告受刑事訴
    追為目的，是其陳述是否與事實相符，仍應調查其他證據以資認定，最高法院五
    十二年台上字第一三ＯＯ號判例亦可參照。
三、自訴人乙○○認被告己○○涉有偽造印章、業務登載不實及行使偽造私文書之罪
    行，無非以被告己○○未經自訴人乙○○之授權即擅自偽刻其職名章，並將其職
    名章用印在收支表上，而收支表的部分內容係屬不實為其主要論據；另認被告丙○○、甲○○涉犯加重誹謗罪行，無非以被告甲○○於九十三年二月八日在中國
    時報所撰之新聞報導，胡亂指射自訴人戊○○捲款潛逃等內容不實，而該新聞報
    導之內容與被告丙○○發給自訴人戊○○之存證信函內容相彷，因認被告丙○○
    與甲○○有共同誹謗自訴人戊○○之犯意聯絡為其主要論據。訊據被告己○○、
    丙○○及甲○○均堅決否認右揭犯行，被告己○○辯稱：其擔任總幹事職務，係
    經理事會同意並報台中縣政府備查，理監事會則授權其處理會務，而因會務之行
    文、收文、銀行開戶、申報統一編號及製作各項收支憑證，均需要關防圖記、職
    名章等，其依規定報請理監事會議通過，並報台中縣政府備查，並無偽造乙○○
    職名章，又收支表之記載是戊○○與其配合製作的，其只是代表大里長春老人會
    核對及用印等語；被告丙○○辯稱：其在大里長春老人會擔任常務監事，監督會
    裏的常務理事及會務，戊○○擅自把老人會的文件全部帶走，導致會務停擺二個
    多月，其才會寄存證信函給她，又新聞並不是其報導的等語；另被告甲○○辯稱
    ：其係根據常務監事丙○○之敘述來報導，而因其接收訊息之時間為休假日，聯
    絡不上理事長乙○○，故未報導乙○○的說法，又其係站在媒體的立場以公眾利
    益的角度來報導，且二月八日就要召開理監事會議，所以其才撰稿的，新最標題
    則是主編自行設題的，事後其有接獲記者公會的電話，說其報導恐與事實有所出
    入，所以其有在三月十一日另外撰稿刊登乙○○的說詞，其並沒有誹謗乙○○及
    戊○○之故意等語。
四、經查：
(一)、大里長春老人會係由發起人呂振輝等人，於九十二年三月間向台中縣政府申請發
    設立，並於九十二年四月三日獲台中縣政府同意辦理，並函文指示依規定召開發
    起人會議，推選籌備委員展開籌備工作，此據自訴代理人陳述屬實。嗣大里長春
    老人會經台中縣政府於九十二年七月三十一日以府社行字第Ｚ○○○○○○○○○號函准予立案，發給立案證書（府社行字第一Ｏ七六號），並通知大里長春老
    人會自行依縣級人民團體圖記刊製規格刻製，並將圖記印模一式四份註明啟用日
    期送台中縣政府備查，被告己○○曾於九十二年八月五日填具報告書向擔任理事
    長之乙○○與擔任常務監事之丙○○報告，其中第二點載明：「．．收支憑證用
    途應刻製理事長、常務監事、總幹事、會計等職名章，請理事長、常務監事同意
    刻製，以利會務工作。」等語，另第四點亦載明：「訂製關防圖記、理事長簽名
    章以及職名章，已向大里富全書局訂製」等語，並經自訴人乙○○及被告丙○○
    核閱後用印確認，大里長春老會亦於九十二年八月八日以九十二年大里長春發字
    第ＯＯ二號函，檢送「台中縣大里市長春老人會圖記」、「理事乙○○」、「總
    幹事己○○」「常務監事丙○○」等圖記、印模及職名章，報台中縣政府備查，
    並陳明上開圖記、印模自九十二年八月八日起正式啟用，上開職名章並列入大里
    長春老人會之財產，此有該函文影本各一份、圖記與職名章印模各一份、被告己○○之報告書影本一份、大里長春老人會財產明細表影本一份、職名章刻印之統
    一發票影本一份。顯然自訴人乙○○之職名章既經被告己○○向其報告，且經其
    同意刻製，即難認為被告己○○有何偽造自訴人乙○○印章之犯行，又被告己○○負責大里長春老人會收支明細之製作，依上開報告書第二點所示內容，既經自
    訴人乙○○同意刻製職名章用來收支憑證之製作用途，亦難認被告己○○將自訴
    人乙○○之職名章用印在收支憑證及收支表之製作上有何偽造私文書之犯行，允
    無疑義。又大里長春老人會九十二年四月至十一月底之收支明細，業據被告己○○於九十二年十二月十日第四次理監事聯席會議提出報告，並經決議照被告己○○所提資料報告通過，自訴人乙○○亦出席該次理監事聯席會議，有該會議紀錄
    影本一份在卷可參，自訴人對於收支表之內容究竟何處不實？並未舉出證據證明
    之，究難僅以自訴人泛言帳目不清，即遽認被告己○○有業務登載不實事項於收
    支表之犯行甚明。
(二)、被告丙○○為大里長春老人會之常務監事，依照該老人會組織章程被告丙○○於
    九十三年一月三十日發存證信函給自訴人戊○○，通知自訴人戊○○：「台端受
    大里市長春老會聘臨時業務工作，於九十三年一月十九日未呈辭職書，即無故不
    上班，並趁下班無人之際，將大里長春老人會之收文章、帳冊及會員名冊帶走，
    致造成會務延宕，因認自訴人戊○○顯已觸犯竊佔罪嫌，請接到通知書後五日內
    交還上開物品，否則本人依常務監事依法向法院提起追訴。」等語，此有該存證
    信函影本附卷可按，而上開存證信函僅係發給自訴人戊○○，原難認有何散布於
    眾之意圖，自無誹謗與否之問題甚明；且依上開存證信函內容所示，亦可知被告
    丙○○確與自訴戊○○間就是否有將大里長春老人會之收文章、帳冊及會員名冊
    帶走產生爭議，而丙○○亦於九十三年二月十一日向臺灣臺中地方法院檢察署具
    狀告發自訴人戊○○，該署亦發交台中縣警察局霧峰分局先行調查，此亦有上開
    告發狀影本一份、臺灣臺中地方院檢察署九十三年三月十六日中檢守師九三發查
    六七Ｏ字第一八一二八號函影本一份在卷可參。又大里長春老人會第三次理監事
    聯席會議曾就會館是否搬遷提出討論，並作成原會館承租到九十二年十二月份，
    九十三年起搬至租金六千元之會館，第四次理監事聯席會議再就該老人會會館是
    否搬遷提出討論，並決議原則上選擇搬遷，如有另案再議，此有上開二次理監事
    聯席會議紀錄影本各一份在卷可稽，且依證人丁○○於本院審理時證稱：「．．
    ．第一屆第三次會議有決議會館租到九十二年十二月份就要搬遷到吉隆路二十號
    的地址，後來並沒有搬，第一屆第四次會議又有人提出討論要推翻第三次會議的
    決議，但是沒有通過，而目前的會館仍然在大明路」等語，而依自訴代理人所提
    自訴狀裏亦表明：「．．在乙○○雇工搬遷老人會辦公桌椅時，丙○○竟召來警
    察，誣告乙○○侵占會產。」等語，亦足見被告丙○○與自訴人乙○○就會館及
    辦公桌椅之搬遷亦有爭議。
(三)、按言論自由為人民之基本權利，憲法第十一條有明文保障，國家應給予最大限度
    之維護，俾其實現自我、溝通意見、追求真理及監督各種政治或社會活動之功能
    得以發揮。惟為兼顧對個人名譽、隱私及公共利益之保護，法律尚非不得對言論
    自由依其傳播方式為合理之限制。刑法第三百十條第三項前段以對誹謗之事，能
    證明其為真實者不罰，係針對言論內容與事實相符者之保障，並藉以限定刑罰權
    之範圍，非謂指摘或傳述誹謗事項之行為人，必須自行證明其言論內容確屬真實
    ，始能免於刑責，惟行為人雖不能證明言論內容為真實，但依其所提資料，認為
    行為人有相當理由確信其為真實者，即不能以誹謗罪之刑責相繩，亦不得以此項
    規定而免除檢察官或自訴人於訴訟程序中，依法應負行為人故意毀損他人名譽之
    舉證責任，或法院發現其為真實之義務，司法院大法官會議釋字第五Ｏ九號著有
    解釋。復按刑法誹謗罪之成立，必須行為人有誹謗之故意，始足當之，又誹謗罪
    不問事實之有無，一概予以處罰，無異箝制言論自由及妨害社會之發展，是有所
    謂「真實抗辯原則」，即凡與公共利益有關之真實事項，即非不得宣布，因認對
    於所誹謗之事能證明其為真實者，不罰；再參諸美國憲法對於言論自由保障之精
    神，其法制要求對於公共事務須證明行為人具有實質之惡意（ａｃｔｕａｌ  ｍ
    ａｌｉｃｅ），亦即明知為不實之確定故意或出諸不論真實與否之未必故意，始
    得追究行為人之責任，此即所謂「真正惡意原則」。是行為人是否構成刑法上誹
    謗罪，須在合於誹謗罪之構成要件，且無「真實抗辯」與「真正惡意」原則之適
    用後，始能以該罪相繩。被告甲○○為中國時報之記者，就大里長春老人會會員
    間及會務之糾紛，撰稿刊登在九十三年二月八日之中國時報地方新聞版，其內容
    為：「台中縣大里長春老人會理事長乙○○，涉嫌教唆職員戊○○帶走會務相關
    資料和存款簿，該會八日將召開理監事會，正式罷免乙○○，並控告林、高涉嫌
    業務侵占等罪嫌。長春老人會常務監事丙○○表示，該會去年六月正式獲得台中
    縣政府核准成立老人會，目前有三百多名會員，每名會員入會費一千元，為了互
    相關懷扶助，若有會員喪亡病故，其他會員要繳一百元作喪葬基金，幫助喪亡者
    家屬。該會成立後，雇用戊○○協助打雜兼會計，未料日前戊○○在理事長乙○○的教唆下，竟然未上班，並私下帶走會務的帳冊、存款簿和會員名冊等相關資
    料，並避不見面，連手機亦打不通，理事長乙○○亦行蹤不定。日前甚至通過私
    人秘書陳麗資，雇用搬家公司，想要搬走協會的辦公桌椅等財產，被屋主和會員
    報警及時阻止，丙○○表示，乙○○的舉動無異想侵占私吞老會的相關財物，不
    法動機十分明顯，為確保會員權益，他已完成連署，並向縣府正式報備八日召開
    理監事會，並申請警方保護。丙○○表示，八日將正式罷免乙○○，並要求戊○○限期交出拿走的會務相關資料和存款簿，否則依法控告林、高兩人涉嫌業務侵
    占罪。」，此有該報導影本一份在卷可稽，前開報導內容涉及大里長春老人會會
    務運作，事關所有會員權益及人民團體制度之健全與否，故與公共利益有關。而
    被告甲○○所撰新聞非惟表明消息來源為被告丙○○，報導內容不出於前述丙○○與自訴人戊○○、乙○○間就大里長春老人會會務運作之爭議，且報導內容亦
    僅闡述被告丙○○之說法及其間之爭議所在，並非明確肯認自訴人乙○○、戊○○確有被告丙○○所指之竊盜或侵占犯行，該項就爭議過程本身及被告丙○○之
    單方面說法所為之描述，應為其報導之重點所在，其未就自訴人乙○○、戊○○
    之意見作平衡報導，雖有不妥，惟尚難以此即認被告甲○○有誹謗自訴人乙○○
    、戊○○之惡意甚明。況被告甲○○於九十三年三月九日以電話聯絡丁○○至大
    里長春老人會館，欲就兩方面意見作平衡報導，業據證人丁○○於本院審理時證
    述屬實，且被告甲○○另已就自訴人乙○○、戊○○之立場與意見撰稿刊登在九
    十三年三月十一日中國時報地方新聞版，此亦有該報導影本一份在卷可按，益徵
    被告甲○○應無誹謗自訴人乙○○、戊○○之惡意，要無庸疑。另被告甲○○係
    於九十三月二月七日遇到被告丙○○後，由被告丙○○提供前開消息採受採訪，
    此據被告吳進明供述在卷，而被告丙○○確就自訴人戊○○是否帶走大里長春老
    人會之收文章、帳冊及會員名冊存有爭議，及與自訴人乙○○就會館及辦公桌椅
    之搬遷亦有爭議，已如前述，則其就上開爭議事項表明立場與意見，亦難認其有
    何利用新聞傳媒誹謗自訴人乙○○、戊○○之故意。
五、綜上所述，被告三人之辯解應可採信，此外復查無其他積極之證據足以證明被告
    三人有何自訴人所指之犯行，既不能證明被告三人犯罪，爰依法為無罪判決之諭
    知。
據上論斷，應依刑事訴訟法第三百四十三條、第三百零一條第一項，判決如主文。
中      華      民      國      九十三      年    六    月    十六    日
                                   臺灣臺中地方法院刑事第六庭
                                       審判長法  官    夏  一  
                                             法  官    林  念  祖
                                             法  官    簡  源  希
右正本證明與原本無異。
如不服本判決，應於判決送達後十日內向本院提出上訴狀，上訴於臺灣高等法院臺中
分院( 須附繕本 )。
                                             書記官
中      華      民      國      九十三      年      六    月    十八    日
